臺灣臺中地方法院民事判決　　　　　　 94年度家訴字第112號
原　　　告　甲○○
訴訟代理人　陳呈雲律師
被　　　告　戊○○
　　　　　　丁○○
　　　　　　己○○
上列三人共同
訴訟代理人　劉有德律師
上列當事人間請求回復繼承權等事件，本院於民國九十四年六月
月二十七日言詞辯論終結，判決如下：
    主  文
被告戊○○應給付原告新臺幣肆拾伍萬伍仟捌佰壹拾捌元及自民
國九十四年四月二十三日起至清償日止，按年利率百分之五計算
之利息。
被告丁○○應給付原告新臺幣肆拾伍萬伍仟捌佰壹拾捌元及自民
國九十四年四月三十日起至清償日止，按年利率百分之五計算之
利息。
被告己○○應給付原告新臺幣肆拾伍萬伍仟捌佰壹拾捌元及自民
國九十四年四月二十六日起至清償日止，按年利率百分之五計算
之利息。
訴訟費用由被告負擔。
本判決第一、二、三項於原告各以新臺幣壹拾伍萬貳仟元分別為
被告戊○○、丁○○、己○○供擔保後，均得為假執行。被告戊○○、丁○○、己○○分別以新臺幣肆拾伍萬伍仟捌佰壹拾捌元
為原告供擔保後，均得免為假執行。
    事實及理由
壹、原告主張：
　一、原告之生父楊啟宗於民國七十一年十二月十三日過世，原
      告本於代位繼承關係，與被告戊○○、丁○○、己○○，
      及訴外人丙○○、乙○○等同為被繼承人楊李秀鸞（於八
      十九年五月十七日死亡）之法定繼承人。惟被告戊○○、
      丁○○、己○○三人於八十六年六月二十三日，以欲侵害
      原告應繼承被繼承人楊李秀鸞遺產之特留分之惡意，隱瞞
      原告及其他繼承人丙○○、乙○○，委請不知情之劉有德
      律師代筆撰擬被繼承人楊李秀鸞之遺囑，並於遺囑中載明
      ：「(一)本人（即被繼承人楊李秀鸞）所有坐落於臺中縣清
      水鎮○○段第五三五之一地號、地目：田、面積為七百八
      十平方公尺、應有部分全部，及同地段第五三五之七地號
      、地目：田、面積為四百三十九平方公尺、應有部分全部
      ，均由長女戊○○、次女丁○○、三女己○○三人（即被
      告等）共同繼承，每人各繼承三分之一。(二)本人除前項不
      動產外，嗣後如有其他任何任何動產及財產，也比照第一
      項規定繼承之方式繼承。(三)其餘兒子，前已提供現金供其
      等置買財產，於此不再給予，不得有任何異議」等情，雖
      被繼承人楊李秀鸞上開遺囑內所列之土地僅有臺中縣清水
      鎮○○段第五三五之一地號、第五三五之七地號等二筆土
      地，然依財政部臺灣省中區國稅局遺產稅繳稅證明書之記
      載，被繼承人楊李秀鸞除上列二筆土地外，尚有臺中縣清
      水鎮○○段第六六三地號、第六六六地號等二筆土地，準
      此，被繼承人楊李鸞過世後，其遺產範圍應以前揭財政部
      臺灣省中區國稅局遺產稅繳稅證明書之記載為依據，其情
      至明。此外，被繼承人楊李秀鸞所遺留之臺中縣清水鎮○○段第六六三地號、地目：田、面積為二十九平方公尺，
      應有部分十分之七，及同地段第六六六地號、地目：田、
      面積為一百三十二平方公尺，應有部分十分之七，亦已遭
      被告三人以各三分之一比例，共同辦理繼承登記。
  二、於九十三年一月六日，原告接獲財政部臺灣省中區國稅局
      沙鹿稽徵所九十三年一月四日補發之遺產稅繳清證明書時
      ，即委請土地代書向臺中縣清水地政事務所調閱上開四筆
      土地之登記資料，始知該四筆土地均已由被告三人辦妥繼
      承登記，斯時原告方知悉其繼承權業遭被告三人共同侵害
      。因被繼承人楊李秀鸞之遺產本應由原告（代位其父楊啟
      宗繼承）、被告戊○○、丁○○、己○○三人，及訴外人
      丙○○、乙○○平均繼承，每人各得六分之一，依法雖被
      繼承人楊李秀鸞得以遺囑自由處分其遺產，然並不得侵害
      法定繼承人之特留分，是被告三人以委請劉有德律師代被
      繼承人楊李秀鸞書立之代筆遺囑，共同辦理楊李秀鸞之遺
      產繼承，罔顧原告之權益，被告三人顯係侵害原告應繼遺
      產之特留分（十二分之一），原告自得依法行使扣減權。
  三、又被告三人於共同繼承被繼承人楊李秀鸞上開四筆土地後
      ，已於九十三年十月十三日出售予訴外人陳秀蘭，是被告
      三人對於返還原告應繼財產之特留分範圍，顯有困難，則
      原告以財政部臺灣省中區國稅局遺產稅繳清證明書就上開
      四筆土地所核定之價值新臺幣（下同）一千六百四十萬九
      千四百六十元為計算標準，請求被告三人應連帶返還原告
      就上開應繼遺產之特留分十二分之一，即一百三十六萬七
      千四百五十五元，暨遲延利息等語。並先位聲明：（一）
      被告戊○○、丁○○、己○○等應將被繼承人楊李秀鸞遺
      留坐落於臺中縣清水鎮○○段第五三五之一第號、地目：
      田、面積為七百八十平方公尺、應有部分全部；及同地段
      第五三五之七地號、地目：田、面積為四百三十九平方公
      尺、應有部分全部；及臺中縣清水鎮○○段第六六三地號
      、地目：田、面積為二十九平方公尺，應有部分十分之七
      ；及同地段第六六六地號、地目：田、面積為一百三十二
      平方公尺，應有部分十分之七，於九十三年七月二十六日
      所辦理之繼承登記應予塗銷。（二）原告就前項土地之應
      繼分為十二分之一，被告戊○○、丁○○、己○○等應協
      同原告辦理繼承登記。備位聲明：（一）被告戊○○、丁○○、己○○三人應連帶給付原告一百三十六萬七千四百
      五十三元，及自訴狀繕本送達之翌日起至清償日止，按年
      息百分之五計算之利息。（二）原告願供擔保，請准宣告
      假執行。
貳、被告戊○○、丁○○、己○○則以：
  一、原告於被繼承人楊李秀鸞生前並未克盡扶養及照顧義務，
      且原告父親楊啟宗生前已自被繼承人處獲得金錢購置財產
      ，上開事實業經楊李秀鸞於代筆遺囑中載明，而被繼承人
      楊李秀鸞依法本得自由處分其遺產，被告三人亦係基於楊
      李秀鸞之代筆遺囑內容辦理繼承登記，自無侵害原告繼承
      權利之虞。
  二、被繼承人楊李秀鸞係於八十九年五月二十七日過世，原告
      迄今始行提出本件訴訟，其請求權顯已罹於時效而歸於消
      滅。縱鈞院認原告之請求權尚未罹於時效而消滅，因被告
      三人係於被繼承人楊李秀鸞死亡後即九十三年七月二十六
      日始辦理繼承登記，此係兩造間既承開始後始發生之事實
      ，即使侵害原告之權利，亦非係侵害原告之繼承權，應無
      民法第一千一百四十六條繼承回復請求權規定之適用。
  三、依民法第一千二百二十五條規定，特留分扣減之標的為遺
      贈，而本件被告三人均係被繼承人楊李秀鸞之法定繼承人
      ，其等係依楊李秀鸞之代筆遺囑內容辦理繼承登記，並非
      係受楊李秀鸞之遺贈，故被告三人自楊李秀鸞處所獲得之
      財產自不得成為扣減之標的，況特留分扣減權僅有消極之
      效力，並無積極之效力。再者，遺產特留分之扣減權，並
      不包括被繼承人生前所為之生前贈與在內。
  四、關於被繼承人楊李秀鸞於代筆遺囑第三款內表明「其餘之
      兒子，前已提供現金供其等置買財產」等語，其實際情形
      如次：
    (一)長子丙○○部分：(1)於五十四年二月資助其購買臺中縣沙
      鹿鎮○○段第五三四地號土地，面積為五百二十四平方公
      尺，土地公告現值為平方公尺一萬三千元，現值為六百八
      十一萬二千元，當時丙○○僅十六歲。(2)於五十四年三月
      十九日資助其購買臺中縣沙鹿鎮○○段第五三五之三地號
      土地，面積為六百零五平方公尺，土地公告現值為每平方
      公尺一萬三千元，現值為七百八十六萬五千元，當時丙○○僅十六歲。
    (二)次子楊啟宗部分：資助其購買坐落於臺中縣沙鹿鎮○○路
      二八八號房屋（稅籍編號為00000000000號）
      。
    (三)是依上情，被繼承人楊李秀鸞既已另資助其子丙○○、楊
      啟宗購置財產，並於其代筆遺囑中表明不再給予丙○○二
      人遺產，則被告三人依該代筆遺囑辦理繼承登記，自無不
      妥。
  五、關於遺產之管理、分割及執行遺囑之費用，由遺產中支付
      之，民法第一千一百五十條定有明文。又特留分，由應繼
      財產中，除去債務額（含公法上之債務）算定之，同法第
      一千二百二十四條亦定有明文。是縱鈞院認原告之特留分
      存在，因被告三人已代被繼承人楊李秀鸞墊付之下列款項
      ，自應由楊李秀鸞之應繼財產中扣除或抵銷之。
    (一)遺產稅：八十五萬七千八百五十八元；罰鍰九十九萬一千
      三百八十九元，合計為一百八十四萬九千二百四十七元。
      關於遺產稅之申報與繳納，為公法上之義務，所有繼承人
      均負有此義務，其理甚明。原告既主張其有繼承權，自亦
      負有申報及繳納遺產稅之義務，是以被繼承人楊李秀鸞之
      繼承人既逾期繳納遺產稅，致被處以罰鍰，而該罰鍰已由
      被告三人先行繳納，倘鈞院認原告得主張特留分，則原告
      自亦應分擔上開罰鍰。
    (二)八十九年地價稅：二萬零三百零二元；九十年地價稅：二
      萬三千二百零三元；九十一年地價稅：二萬零一百七十七
      元；九十二年地價稅：二萬三千二百零三元；九十三年地
      價稅：一萬七千八百八十六元（五千九百六十二元＋五千
      九百六十二元＋五千九百六十二）；八十九年四月十三日
      繳納工程受益費二萬三千七百零六元，合計為十二萬八千
      四百七十七元。
    (三)被繼承人楊李秀鸞之醫藥費（臺大醫院）：四萬八千四百
      一十一元。
    (四)喪葬費：三十一萬九千三百元。
    (五)繼承財產（繼承登記）規費：二萬二千六百六十元。
    (六)以上合計為二百三十六萬八千零九十五元。
  六、原告所為請求係主張特留分之扣減權，並非被繼承人楊李
      秀鸞所負之債務，而被告三人係依楊李秀鸞之代筆遺囑共
      同辦理各三分之一之繼承登記，並無任何不法情事，且該
      代筆遺囑係屬合法，非被告三人共同偽造，被告三人自無
      何共同侵權行為可言，準此，被告三人自毋庸負連帶給付
      之責。
  七、退萬步言，倘鈞院仍認原告之主張有理由時，因被繼承人
      楊李秀鸞所遺留之土地，多為與他人共有土地，為免繼承
      後共有人增多及土地細分，增加土地之複雜性及失去利用
      之價值，被告三人願依財政部臺灣省中區國稅局遺產稅繳
      清證明書內核定之遺產價額計算，以現金給付予原告等語
      ，資為抗辯。並聲明：（一）原告之訴駁回。（二）如受
      不利判決，願供擔保請准宣告免為假執行。
參、經本院與兩造協議整理及簡化爭點如下：
  一、兩造不爭之事實
    (一)被繼承人楊李秀鸞在八十九年五月十七日去世，其過世前
      在八十六年六月二十三日請劉有德等三人見證，書寫代筆
      遺囑乙份。
    (二)上述代筆遺囑，經公證人鄭雲鵬以本院八十六年度認字第
      一六七四二號公證書認證。
    (三)被繼承人死亡時，繼承人有戊○○、丙○○、丁○○、己○○、乙○○及代位繼承人甲○○。
    (四)被繼承人死亡後，經財政部臺灣省中區國稅局核定遺產之
      內容，以九十四年一月四日遺產稅繳清證明書為依據。
  二、爭點之所在
    (一)代筆遺囑第三點，被繼承人是否已提供現金供其餘之兒子
      購買財產？
    (二)代筆遺囑是否侵害原告及其他繼承人之特留分？
    (三)若代筆遺囑之內容，有侵害特留分，是否應將被繼承人之
      債務列入計算，並從遺產中扣除。另是否喪葬費、醫療費
      等也應列入計算並扣除之？
肆、法院之判斷：
  一、按特留分乃被繼承人必須就其遺產保留一定財產於繼承人
      之比例，概括存在於被繼承人之全部遺產上，並非具體存
      在於各個標的物上，與應有部分乃各共有人對於具體物之
      所有權在分量上應享有之部分者，有所不同。繼承人主張
      其因被繼承人遺贈而受侵害之特留分並非應有部分，縱該
      繼承人曾行使扣減權，亦僅使其受侵害之特留分部分，失
      其效力而已，其因而回復之特留分仍概括存在於遺產之上
      ，非謂該特留分即易為應有部分，存在於各具體之標的物
      上（最高法院八十八年度台上字第五七二號判決意旨參照
      ）。查本件原告主張被繼承人楊李秀鸞之代筆遺囑侵害其
      特留分，因而提起本件訴訟，然其先位聲明係請求被告移
      轉特定土地之所有權予原告，而非就被繼承人之全體遺產
      而為主張，參照上開最高法院判決所示，顯與特留分扣減
      權之意旨不符。是原告先位聲明請求：（一）被告戊○○
      、丁○○、己○○等應將被繼承人楊李秀鸞遺留坐落於臺
      中縣清水鎮○○段第五三五之一第號、地目：田、面積為
      七百八十平方公尺、應有部分全部；及同地段第五三五之
      七地號、地目：田、面積為四百三十九平方公尺、應有部
      分全部；及臺中縣清水鎮○○段第六六三地號、地目：田
      、面積為二十九平方公尺，應有部分十分之七；及同地段
      第六六六地號、地目：田、面積為一百三十二平方公尺，
      應有部分十分之七，於九十三年七月二十六日所辦理之繼
      承登記應予塗銷。（二）原告就前項土地之應繼分為十二
      分之一，被告戊○○、丁○○、己○○等應協同原告辦理
      繼承登記云云，難認有理，不應准許。原告先位聲明既經
      駁回，以下就其備位聲明部分而為論述。
  二、原告主張被告戊○○、丁○○、己○○三人持被繼承人楊
      李秀鸞之代筆遺囑，將楊李秀鸞所有之四筆土地（臺中縣
      清水鎮○○段第五三五之一地號、第五三五之七地號及臺
      中縣清水鎮○○段第六六三地號、第六六六地號等土地）
      以各三分之一之比例辦理繼承登記，致侵害原告應繼承楊
      李秀鸞財產之特留分等語。被告戊○○、丁○○、己○○
      則以：原告係代位其父親楊啟宗繼承，而原告父親楊啟宗
      生前已自被繼承人處獲得金錢購置財產；再者，被繼承人
      楊李秀鸞依法本得自由處分其遺產，被告三人亦係基於楊
      李秀鸞之代筆遺囑內容辦理繼承登記，自無侵害原告權利
      之虞；縱本院認原告之特留分存在，因被告三人已代被繼
      人楊李秀鸞墊付遺產稅暨罰鍰、地價稅、醫藥費、喪葬費
      、繼承登記規費等款項，自應由楊李秀鸞之應繼財產中扣
      除或抵銷之，且被告之扣減權業已罹於時效而消滅；若本
      院仍認原告之特留分扣減權尚未罹於時效，則被告三人願
      依財政部臺灣省中區國稅局遺產稅繳清證明書內核定之遺
      產價額計算，以現金給付予原告等語置辯。
  三、按繼承權被侵害者，被害人或其法定代理人得請求回復之
      ，民法第一千一百四十六條固定有明文，惟繼承權是否被
      侵害，應以繼承人繼承原因發生後，有無被他人否認其繼
      承資格並排除其對繼承財產之占有、管理或處分為斷。凡
      無繼承權而於繼承開始時或繼承開始後僭稱為真正繼承人
      或真正繼承人否認其他共同繼承人之繼承權，並排除其占
      有、管理或處分者，均屬繼承權之侵害，被害人或其法定
      代理人得依民法第一千一百四十六條規定請求回復之，大
      法官會議釋字第四三七號解釋可資參照。查本件兩造間對
      原告有無拋棄或喪失繼承權，而為有繼承權人乙節，既無
      爭執，而依原告所稱之情形，係指其因被告三人持代筆遺
      囑為繼承之依據，致影響其依法得繼承被繼承人楊李秀鸞
      財產之部分，其情節顯非繼承權被侵害之範圍，而應係得
      否行使特留分扣減權之範圍，此先予敘明。
  四、次按應得特留分之人，如因被繼承人所為之遺贈，致其應
      得數額不足者，但其不足之數由遺贈財產扣減之。受遺贈
      人有數人時，應按其所得遺贈價額比例扣減，民法第一千
      二百二十五條定有明文。又被繼承人因遺贈或應繼分之指
      定超過其所得自由處分財產之範圍而致特留分權利人應得
      之額不足特留分時，特留分扣減權利人得對扣減義務人行
      使扣減權（最高法院九十一年度臺上字第五五六號判決意
      旨參照）。是以，特留分乃繼承開始時，應保留於繼承人
      之遺產一部分者，亦係繼承人於繼承開始後所享有之特權
      ，被繼承人不得以遺贈、遺囑指定應繼分、甚或死因贈與
      等方式，減損繼承人一定比例應繼分之權利。民法雖僅規
      定被繼承人所為之「遺贈」，致特留分不足時，得按其不
      足之數由遺贈財產扣減之，惟參照上開最高法院民事判決
      意旨所示，被繼承人所為之應繼分之指定，既係以遺囑處
      分遺產之方式，則於應繼分之指定有侵害特留分之情事時
      ，亦可類推適用上開民法之規定，亦即「遺產分割之指定
      」及「死因贈與」等可能影響特留分之遺產處分行為，於
      法理上亦應有特留分扣減權之適用。本件兩造之被繼承人
      楊李秀鸞於代筆遺囑中指定其遺產之應繼分由被告三人以
      各三分之一比例繼承，對於其他繼承人（原告及丙○○、
      乙○○）則未為任何遺產之給予，楊李秀鸞所為之指定應
      繼分行為，雖非遺贈，然依上開說明，應繼分之指定，若
      致應得特留分之人之特留分不足時，亦得按其不足之數由
      應繼財產扣減之。故本件應審酌之爭點在於：(一)被繼承人
      生前是否已提供現金予其他繼承人（丙○○及原告之父楊
      啟宗）購置財產？有無侵害原告之特留分？(二)原告之扣減
      權是否已因時效完成而消滅？(三)被繼承人楊李秀鸞之應繼
      財產數額究為多少？(四)代筆遺囑如侵害原告及其他繼承人
      之特留分，原告得行使扣減權之數額多寡？經查：
　  (一)被繼承人生前是否已提供現金予其他繼承人（丙○○及原
      告之父楊啟宗）購置財產？有無侵害原告之特留分？
      被告三人以被繼承人楊李秀鸞生前於五十四年二、三月分
      別資助長子丙○○購買臺中縣沙鹿鎮○○段第五三四地號
      土地（現值為六百八十一萬二千元）、第五三五之三地號
      土地（現值為七百八十六萬五千元）；及資助次子楊啟宗
      購買坐落於臺中縣沙鹿鎮○○路二八八號房屋，而認原告
      對於應繼財產之特留分並未受侵害云云。惟原告則主張，
      繼承人丙○○、楊啟宗購置財產之現金非被繼承人楊李秀
      鸞之財產，而係楊李秀鸞之配偶（即丙○○、楊啟宗之父
      ）所提出等語。經參酌證人即丙○○到庭證述：「（提示
      代筆遺囑，並詢問有何意見？）我母親（即被繼承人楊李
      秀鸞）並未拿錢給我買房子」「（你的父母親是否在五十
      四年間購買土 地給你？）有的，是我爸爸買給我的。爸
      爸買三筆土地給我」「（上開三筆土地，你母親有無出資
      ？）沒有。我爸爸有分別幫我們兄弟姐妹購買房屋」等語
      （本院九十四年五月二十六日言詞意論筆錄參照）。徵之
      證人丙○○係於五十四年間實際接受資助購置財產之人，
      其對於當時資金提供者是否為被繼承人楊李秀鸞自當知之
      甚稔，且其所為上開證詞與原告之主張互核相符，應值採
      信。況被告三人並未舉證證明其餘繼承人丙○○、乙○○
      、甲○○之父楊啟宗，均已自被繼承人楊李秀鑾處取得現
      金購置房屋，自難逕為有利於其等之認定。是衡之上情，
      足認原告主張，被繼承人楊李秀鸞未於生前資助其他繼承
      人購置財產乙情應屬實在。是以，原告之父親楊啟宗於死
      亡之前，既未自被繼承人楊李秀鸞處取得任何現金或財產
      ，而楊李秀鑾於楊啟宗死亡後，訂立上開代筆遺囑，亦無
      指定分配任何財產予代位繼承人即原告甲○○，顯見原告
      並未分得任何被繼承人楊李秀鑾之遺產，其特留分已受侵
      害，而得行使特留分扣減權無疑。
    (二)原告之扣減權是否已因時效完成而消滅？
      按所謂扣減權乃屬物權之形成權性質，繼承回復請求權性
      質上屬於請求權，繼承權被侵害之人本於該權利而請求遺
      產之返還，是二者性質不同，亦不相類似，關於特留分扣
      減權之行使，法既無除斥期間之明文規定，亦不宜類推適
      用民法第一千一百四十六條第二項關於繼承回復請求權之
      消滅時效規定，認扣減權自特留分權利人知悉其特留分被
      侵害之時起二年間不行使而消滅，是以被告三人關於時效
      之抗辯，於法無據。
　  (三)被繼承人楊李秀鸞之應繼財產數額就為多少？
      按繼承人中有在繼承開始前因結婚、分居或營業，已從被
      繼承人受有財產之贈與者，應將該贈與價額加入繼承開始
      時被繼承人所有之財產中，為應繼遺產。而直系血親卑親
      屬之特留分，為其應繼分二分之一。有關特留分，由依第
      一千一百七十三條算定之應繼財產中，除去債務額，算定
      之。同法第一千一百七十三條、第一千二百二十三條及第
      一千二百二十四條亦分別定有明文。是我國民法對於繼承
      人所受之贈與財產，應於其應繼分中扣除者，並非採應將
      受贈之財產為現實之返還，加入被繼承人繼承開始時所有
      之財產中一併分割之原物返還主義，而係採應返還其贈與
      財產之價額，加入繼承開始時被繼承人所有之財產中為應
      繼財產之充當計算主義（最高法院五十四年度臺上字第二
      九一二號判例著有明文）。本件兩造同意依財政部臺灣省
      中區國稅局沙鹿稽徵所於九十四年一月四日核發之遺產稅
      繳清證明書，算定被繼承人楊李秀鸞之遺產。而依上開證
      明書之記載，被繼承人楊李秀鸞應課遺產稅之遺產範圍包
      括系爭四筆土地（即臺中縣清水鎮○○段第五三五之一地
      號、第五三五之七地號，及臺中縣清水鎮○○段第六六三
      地號、第六六六地號等土地）、第一商業銀行沙鹿分行七
      千六百二十二元、現金三百一十萬元等，若欲計算被繼承
      人楊李秀鸞所為應繼分之指定是否侵害原告之特留分，勢
      必將該不動產之價值予以估算，關於此點，財政部臺灣省
      中區國稅局沙鹿稽徵所業已核定全部價額共一千九百五十
      一萬七千零七十二元，此為兩造所不爭執，自應採為計算
      之標準。惟被告三人另抗辯稱被繼承人楊李秀鸞上開遺產
      數額一千九百五十一萬七千零七十二元中應扣除遺產稅暨
      罰鍰、地價稅、工程受益費、醫藥費、喪葬費、繼承登記
      規費等項目後，所剩餘之數額方係核定原告所得主張之特
      留分數額之範圍，被告三人上開主張是否有理由，茲分述
      臚列如次：
 　 (1)按扣減權乃係被繼承人因遺贈或應繼分之指定超過其所得
      自由處分財產之範圍，而致特留分權人應得之額不足特留
      分時，所得行使之權利，而直系血親卑親屬之特留分之比
      例，為應繼分二分之一，民法第一千二百二十三條第一款
      規定甚詳；又特留分權利人，行使扣減權時得按其應得而
      猶不足之數，請求「現物」或其「價額」之返還（羅鼎著
      ，民法繼承論，頁二六八參考）。而本件兩造及其他繼承
      人丙○○、乙○○應繼分之算定，揆諸上揭說明，因兩造
      與其他繼承人均係被繼承人楊李秀鸞第一順序之繼承人，
      應按繼承人人數之多寡，按照比例平均繼承。是楊李秀鸞
      之法定繼承人共六位，每位之應繼分為六分之一，則原告
      之特留分為十二分之一。
    (2)凡被繼承人所負擔的債務，以及因繼承遺產所生的債務，
      無論是私法上的或公法上的債務，均應扣除，但因遺贈而
      生的債務，酌給的產而生的債務，及專屬於被繼承人本身
      的債務，都不扣除。扣除後如有剩餘，即可作為特留分計
      算的標準；反之，如無剩餘，繼承人就無特留分的權利可
      言（藍秀璋著『繼承與贈與』頁三０一參照）。有關被告
      三人抗辯稱被繼承人楊李秀鸞之應繼財產中應扣除地價稅
      、繼承登記規費、喪葬費等，因土地登記，應依土地法規
      定繳納登記規費，及土地所有權人具有繳納地價稅之義務
      ，此為土地法第四十六第一項前段及第一百七十二條第一
      項前段所明文規定。故前項費用中有關繼承登記規費為辦
      理繼承被繼承人楊李秀鸞所遺留之土地所需支出之費用，
      理應自應應繼財產中扣除；另有關地價稅部分，係被繼承
      人楊李秀鸞生前未依法繳納，致遭臺中縣稅捐稽徵處依法
      追繳暨處罰鍰，此係楊李秀鸞應履行之公法上義務，亦得
      自應繼財產中扣除，此有行政執行處執行地價稅款及財務
      罰鍰繳款書等件附卷足參；再者，關於被繼承人喪葬費用
      是否屬於繼承費用部分，民法雖未規定，但此係楊李秀鸞
      過世後，依禮俗為完畢楊李秀鸞之後事，使其得以入土為
      安所需支出之費用，且依遺產及贈與稅法第十七條第一項
      第九款亦規定被繼承人之喪葬費由繼承財產中扣除，自應
      由遺產負擔（最高法院八十六年度家訴字第五二號裁判著
      有明文）。準此，依前開說明，被告三人主張繼承登記規
      費計二萬二千六百六十元、地價稅及工程受益費計十二萬
      八千四百七十七元、喪葬費計三十一萬九千三百元，合計
      為四十七萬零四百三十七元部分，應得自被繼承人楊李秀
      鸞之應繼財產中扣除。
    (3)又遺產稅，乃稅捐單位依各繼承人所分得之遺產價額加以
      課徵，兩造既係被繼承人楊李秀鸞之法定繼承人，其等依
      法繳交遺產稅乃履行其公法上之義務；況被繼承人楊李秀
      鸞過世之事實，為兩造及其他繼承人所明知，依法其等均
      負有繳納遺產稅之義務，對於是否須繳納遺產稅或繳納數
      額等相關事宜，本均負有相當之注意義務，如有因漏未繳
      納遺產稅致遭處罰鍰，亦應係全體法定繼承人應共同承擔
      之責任，其理至明。是本件被告三人抗辯稱其等已先繳納
      之遺產稅八十五萬七千八百五十八元、罰鍰九十九萬一千
      三百八十九元，合計為一百八十四萬九千二百四十七元，
      上開金額應由兩造及其他繼承人按繼承遺產之比例分擔之
      。而依被繼承人楊李秀鸞之代筆遺囑內容，原告及其他繼
      承人所能繼承之財產為特留分部分（即十二分之一），另
      外被告三人則各得繼承四分之一，準此，被告三人就上開
      遺產稅暨罰鍰所得主張抵銷之範圍僅有四十六萬二千三百
      一十二元（0000000×3/12＝462311.75，元以下四捨五入
      ），其餘部分之數額，因被告三人並非替原告代為繳交，
      自不得以其等所繳交之遺產稅暨罰鍰與原告之請求主張相
      抵銷。
    (4)關於被繼承人楊李秀鸞醫藥費用部分，此為楊李秀鸞過世
      前因生病（肝癌）住院及治療所需花費之費用，雖兩造及
      其他繼承人丙○○、乙○○等依法對於楊李秀鸞均具有扶
      養之義務，自應於楊李秀鸞生病住院時，擔負起護養療治
      等費用之支出，縱關於楊李秀鸞生前所需之醫療費用等均
      係被告三人所支出，原告及其他繼承人未支付任何費用乙
      情屬實，此亦係屬於兩造及其他繼承人對於楊李秀鸞扶養
      比例多寡之問題，自非屬關於繼承楊李秀鸞遺產所生之費
      用，是以被告三人抗辯稱已支出楊李秀鸞醫藥費用四萬八
      千四百一十一元部分，自不得於應繼財產中加以扣除，其
      情甚明。
    (5)綜上，關於被繼承人楊李秀鸞之應繼財產，依財政部臺灣
      省中區國稅局沙鹿稽徵所所核定之價額一千九百五十一萬
      七千零七十二元，扣除上列繼承登記規費計二萬二千六百
      六十元、地價稅及工程受益費計十二萬八千四百七十七元
      、喪葬費計三十一萬九千三百元，合計為四十七萬零四百
      三十七元部分，再扣除遺產稅暨罰鍰所得主張抵銷之範圍
      四十六萬二千三百一十二元後，被繼承人楊李秀鸞剩餘之
      應繼財產數額為一千八百五十八萬四千三百二十三元，而
      原告之特留分為十二分之一，則在法律上之計算，原告所
      得主張扣減之數額為一百五十四萬八千六百九十四元，此
      即為原告特留分受侵害之數額。
    (四)代筆遺囑如侵害原告及其他繼承人之特留分，原告得行使
      扣減權之數額多寡？
    (1)末按扣減權的行使，原就以保全特留分為目的，故扣減權
      的行使，須在保全特留分之必要限度內為之。民法規定，
      應該獲得特留分的人，如果因為被繼承人所為之遺贈，致
      其應得之特留分數額不足時，得按其不足之數額，由遺贈
      之財產中扣減之。如受遺贈人有數人時，即應受扣減之人
      不止一人時，應按照每人所得之遺贈價額比例扣減，此為
      民法第一千二百二十五條明文規定。故揆諸前揭說明，在
      我國民法上，扣減的對象，僅限於遺贈及應繼分之指定，
      而不及於被繼承人生前所作之贈與（最高法院五十八年臺
      上字第一二七九號判例、三十一年院字第二三六四號解釋
      、二十六年上字第六六０號判例均著有明文）。是本件被
      繼承人楊李秀鸞應繼財產數額原為一千八百五十八萬四千
      三百二十三元，然其生前贈與被告戊○○之三百十萬元屬
      楊李秀鸞之生前贈與，雖應列入楊李秀鸞之應繼財產中計
      算，然不得成為扣減之標的。而關於楊李秀鸞於第一商業
      銀行沙鹿分行之存款七千六百二十二元，並未能證明係由
      被告三人取得，此點亦為原告不爭執。則被告三人依楊李
      秀鸞生前立妥之代筆遺囑，係各以三分之一比例繼承楊李
      秀鸞之四筆土地，而該系爭四筆土地之價額，依財政部臺
      灣省中區國稅局沙鹿稽徵所核定之價額為一千六百四十萬
      九千四百五十元，從而被告三人各繼承五百四十六萬九千
      八百一十七元（元以四捨五入），原告自得在此範圍內行
      使特留分扣減權。又被繼承人楊李秀鸞之法定繼承人共六
      位，每位之應繼分為六分之一，原告之特留分為十二分之
      一，如前所述，原告所得主張扣減之數額為一百五十四萬
      八千六百九十四元（元以下四捨五入），原告僅請求一百
      三十六萬七千四百五十三元，自屬有理，應予准許。
    (2)綜上所述，原告行使之特留分扣減權數額為一百三十六萬
      七千四百五十三元，被告三人應自其等所繼承之財產中各
      扣減四十五萬五千八百十八元（元以下四捨五入）予原告
      。從而，原告請求被告楊錦云、丁○○、己○○三人應各
      給付原告四十五萬五千八百十八元，及均自起訴狀繕本送
      達之翌日（即分別自九十四年四月二十三日、九十四年四
      月三十日、九十四年四月二十六日）起至清償日止，按年
      息百分之五計算之法定遲延利息，應予准許。末按數人負
      同一債務，明示對於債權人各負全部給付之責任者，為連
      帶債務。無前項之明示時，連帶債務之成立，以法律有規
      定者為限。民法第二百七十二條定有明文。是以，連帶債
      務之成立以當事人明示約定或法律已有規定者為限，如當
      事人間並無約定，法律亦未就此特別規定，債權人自不得
      本於連帶債務之法律關係，請求債務人負連帶清償責任。
      本件原告行使特留分扣減權雖屬合法，然被告等扣減義務
      人間，就上述法律關係並未明示約定負連帶清償責任，且
      民法亦未就特留分扣減權規定為連帶債權債務關係。則原
      告備位聲明請求被告三人負連帶清償責任，難認適法，併
      此敘明。
  五、本判決勝訴部分，原告陳明願供擔保請准宣告假執行，經
      核無不合，爰依民事訴訟法第三百九十條規定酌定相當擔
      保金額准許之；本院並依同法第三百九十二條規定，就原
      告勝訴部分依聲請宣告被告戊○○、丁○○、己○○得預
      供擔保免為假執行之宣告。
  六、本件係依民事訴訟法第二百七十一條之一準用同法第二百
      七十條之一第一項第三款規定，整理並協議簡化爭點及不
      爭執之事項後，兩造同意僅就言詞辯論時所陳述之事實及
      主張之法律關係為論斷。則兩造其餘攻擊防禦與上開爭點
      無關者，自不予一一論述，併此敘明。
伍、訴訟費用負擔之依據：民事訴訟法第七十八條、第八十五條
中　　華　　民　　國　　94　　年　　7 　　月　　11　　日
　　　　　　　　　家事法庭  法　官　林三元
以上正本係照原本作成。
如對本判決上訴須於判決送達後廿日內向本院提出上訴狀。
中　　華　　民　　國　　94　　年　　7 　　月　　11　　日
                            書記官
